ACORDAO-COMPLETO-2423909

ACÓRDÃO 2274/2020 ATA 32/2020 - PLENÁRIO

VISTOS, relatados e discutidos estes autos de Representação, com pedido de medida cautelar, oferecida por Neo Consultoria e Administração de Benefícios Eireli, em face de supostas irregularidades constantes do Pregão Eletrônico 34/2020, a cargo do Tribunal Regional Eleitoral do Mato Grosso (TRE-MT) , que tem por objeto a "escolha da proposta mais vantajosa para a Contratação de pessoa jurídica especializada em administração e gerenciamento de frota veicular, com vistas à prestação de serviços continuados de mecânica e fornecimento de peças automotivas, componentes e acessórios aos veículos pertencentes à frota do Tribunal Regional Eleitoral de Mato Grosso (locação, cessão, etc.) , por demanda, por meio de sistema eletrônico, com cartão magnético, em rede de estabelecimentos credenciados", 
ACORDAM os Ministros do Tribunal de Contas da União, reunidos em Sessão Plenária, diante das razões expostas pelo Relator, em: 
9.1. conhecer da representação, satisfeitos os requisitos de admissibilidade constantes no art. 113, § 1º, da Lei 8.666/1993, c/c os arts. 235 e 237, VII, do Regimento Interno deste Tribunal, e no art. 103, § 1º, da Resolução - TCU 259/2014;  
9.2. no mérito, considerar a representação parcialmente procedente;
9.3. considerar prejudicado o pedido de concessão de medida cautelar formulado pela representante, por perda do seu objeto; 
9.4. dar ciência ao Tribunal Regional Eleitoral de Mato Grosso, com fundamento no art. 9º, inciso I, da Resolução - TCU 315/2020, sobre as seguintes impropriedades/falhas, identificadas no Pregão Eletrônico 34/2020, para que sejam adotadas medidas internas com vistas à prevenção de outras ocorrências semelhantes:
9.4.1. a exigência de que os licitantes instalem escritório na cidade de Cuiabá ou Várzea Grande no prazo máximo de sessenta dias a partir da vigência do contrato, estabelecida no item 12.2.2 do Edital do Pregão Eletrônico 34/2020, sem a devida demonstração de que seja imprescindível para a garantia da adequada execução do objeto licitado, e/ou, considerando os custos a serem suportados pela contratada, sem avaliar a sua pertinência frente à materialidade da contratação e aos impactos no orçamento estimativo e na competitividade do certame, entre outros exames, tem o potencial de restringir o caráter competitivo da licitação, afetar a economicidade do contrato e ferir o princípio da isonomia, em ofensa ao art. 3º, caput e § 1º, inciso I, da Lei 8.666/93, assim como à jurisprudência deste Tribunal; 
9.4.2. a multa prevista no item 21.1.3 do Edital do Pregão Eletrônico 34/2020, por ter como base de cálculo o valor total estimado da contratação e por vislumbrar-se que o preço final contratado será inferior ao montante estimado, em face das disputas de lances entre os licitantes, pode extrapolar o limite previsto no art. 9º do Decreto 22.626, de 7/4/1933, revigorado pelo Decreto sem número de 29/11/1991, consoante jurisprudência do TCU; e 
9.4.3. lacunas no Termo de Referência quanto à definição do objeto contratual e dos métodos para a sua execução, dada a indefinição da melhor solução para o controle da execução do objeto, se por meio do uso de cartão magnético/eletrônico ou autorização por meio de "sistema da Fiscalização" (item 1 do Capítulo VI, do referido instrumento) , uma vez que cada uma dessas alternativas pode ser utilizada, sendo que não foram estabelecidos critérios para a escolha de cada uma delas, opção essa que deve considerar que o uso de cartão magnético tem custo associado, o qual deve ser aferido para que seja possível avaliar a sua pertinência frente à materialidade da contratação e aos impactos no orçamento estimativo e na competitividade do certame, entre outros exames, em desacordo com o art. 3º, inciso XI, alínea "a", do Decreto 10.024, de 20/9/2019;
9.5. informar ao Tribunal Regional Eleitoral do Mato Grosso e à representante que o conteúdo desta deliberação pode ser consultado no endereço www.tcu.gov.br/acordaos; e
9.6. arquivar os presentes autos, nos termos do art. 169, II, do Regimento Interno deste Tribunal.

Representação acerca de supostas irregularidades em licitação que teve por objeto a contratação de serviços de administração e gestão da manutenção da frota de veículos.

Tribunal Regional Eleitoral do Mato Grosso.

3. Representante: Neo Consultoria e Administração de Benefícios Eireli (CNPJ: 25.165.749/0001-10)

13.1. Ministros presentes: José Mucio Monteiro (Presidente), Walton Alencar Rodrigues, Benjamin Zymler, Augusto Nardes, Aroldo Cedraz, Raimundo Carreiro (Relator), Ana Arraes e Bruno Dantas.
13.2. Ministro-Substituto convocado: Augusto Sherman Cavalcanti.
13.3. Ministros-Substitutos presentes: Marcos Bemquerer Costa, André Luís de Carvalho e Weder de Oliveira.

RAIMUNDO CARREIRO

Trata-se de representação, com pedido de medida cautelar, oferecida por Neo Consultoria e Administração de Benefícios Eireli, em face de supostas irregularidades constantes do Pregão Eletrônico 34/2020, a cargo do Tribunal Regional Eleitoral do Mato Grosso (TRE-MT) , que tem por objeto a "escolha da proposta mais vantajosa para a Contratação de pessoa jurídica especializada em administração e gerenciamento de frota veicular, com vistas à prestação de serviços continuados de mecânica e fornecimento de peças automotivas, componentes e acessórios aos veículos pertencentes à frota do Tribunal Regional Eleitoral de Mato Grosso (locação, cessão, etc.) , por demanda, por meio de sistema eletrônico, com cartão magnético, em rede de estabelecimentos credenciados".
2.	O valor da contratação foi estimado em R$ 170.527,00, com vigência prevista para 6 meses, admitida a prorrogação.  
3.	A Secretaria de Controle Externo de Aquisições Logística (Selog) , após exame técnico dos autos, propôs, em instrução às peças 11 e 12, conhecer da representação, considerar prejudicado o pedido de concessão de medida cautelar e, no mérito, considerá-la parcialmente procedente, in verbis:
"Instrução Inicial de Representação com Pedido de Cautelar
	A. Identificação do Processo

	TC Processo 026.964/2020-1
	Conhecimento. Procedência parcial. Pedido de cautelar prejudicado. Arquivamento.

	Unidade Jurisdicionada
	Uasg

	Tribunal Regional Eleitoral de Mato Grosso (TRE-MT) 
	70022

	Objeto

	Contratação de pessoa jurídica especializada em administração e gerenciamento de frota veicular, com vistas à prestação de serviços continuados de mecânica e fornecimento de peças automotivas, componentes e acessórios aos veículos pertencentes à frota e à disposição do TRE-MT (locação, cessão, etc.) , por demanda, por meio de sistema eletrônico, com cartão magnético, em rede de estabelecimentos credenciados, conforme condições, quantidades e exigências estabelecidas no Edital e seus anexos (peça 2, p. 2) .

	Representante
	CNPJ

	Neo Consultoria e Administração de Benefícios Eireli
	25.165.749/0001-10

	Há pedido de Sustentação Oral?
	Contrato Social 

	Não
	Peças 3 e 4

	Modalidade
	Número do Certame
	Critério de Julgamento

	Pregão Eletrônico
	34/2020
	Menor preço global

	Vigência
	Valor Estimado

	Seis meses, podendo ser prorrogada nos termos da lei (peça 2, p. 26 e 34) 
	R$ 170.527,00 (peça 2, p. 1 e 39) 

	Fase do Certame

	A data de abertura do pregão em apreço estava prevista para 5/8/2020 (peça 2, p. 1) , porém o TRE-MT publicou no Diário Oficial da União, entre outros veículos, aviso de suspensão do certame, datado de 3/8/2020, sem especificação de prazo para retomada da licitação (peça 9) .

	B. Alegações do Representante 

	O representante alega, em suma, que (peça 1, p. 2-14) : 
	a)  a exigência do subitem 12.12.2 do Edital (declaração de compromisso de que a empresa instalará escritório na cidade de Cuiabá ou Várzea Grande, a ser comprovado no prazo máximo de sessenta dias, contados a partir da vigência do contrato) seria desnecessária, imporia ônus dispensável à futura contratada e excederia os limites da razoabilidade, pois, por tratar-se de gerenciamento por meio de sistema informatizado de baixa complexidade de operação, integraria a rotina operacional da sede da contratante e, após os treinamentos necessários, prescindiria de uma equipe local à disposição dos servidores durante a execução contratual;
	a.1)  essa exigência evidenciaria a interferência da Administração Pública na gestão das empresas privadas, atingindo alçadas que vão além de sua competência. O TCU já decidiu que esse tipo de requisito, salvo quando devidamente justificada sua influência na qualidade dos serviços a serem prestados, fere o princípio da isonomia e restringe o caráter competitivo da licitação, conforme item 9.2.2 do Acórdão 6463/2011-TCU-Primeira Câmara (Relator: Ministro Walton Alencar) ;
	a.2)  o item 10.6, "a", do anexo VII da Instrução Normativa (IN) - Seges/MPDG 5/2017 não faz menção à obrigatoriedade de que empresas contratadas para executar esse tipo de serviço abram filiais ou escritórios nas cidades sedes das contratantes;
	b) inexistência, no edital do certame, de tabela de referência do custo médio de mercado dos serviços e das peças e acessórios a serem fornecidos. A falta desse importante mecanismo sujeita a Administração ao fornecimento de orçamentos com preços exorbitantes e/ou abusivos por parte dos prestadores de serviço, uma vez que não há uma ferramenta apta a realizar a limitação dos citados preços;
	c) a previsão de cobrança de multas expressa no item 21 do Edital (que alcança até 10% do valor estimado da contratação) deixaria de observar a razoabilidade e proporcionalidade, especialmente quando a sanção está atrelada ao valor do contrato, porque representa importância que a contratada jamais viria a lucrar com a execução integral do pacto (o lucro efetivo, no caso da representante, seria em média, aproximadamente, 2% do valor global estimado da contratação) ;
	c.1) a referida penalidade seria, assim, inexequível e imporia sério e arriscado ônus à futura contratada, o que resultará no desinteresse da ampla maioria dos potenciais participantes no certame e, por conseguinte, na redução da disputa e impossibilidade de obtenção de melhor preço;
	d)  a redação do item 6 do Capítulo VI do Termo de Referência leva à compreensão de que a contratante pretende que a futura contratada forneça, junto aos seus estabelecimentos credenciados, terminais "pos" (maquininha de cartão) para a leitura, e gravação de dados, do cartão magnético individual do veículo a ser atendido;
	d.1)  esse sistema não seria empregado nos contratos de gerenciamento de manutenção veicular porque, sobretudo, todas as transações, que se resumem, basicamente, na abertura, negociação e aprovação de orçamentos, são realizadas por meio do sistema informatizado de gestão disponibilizado à contratante pela gerenciadora;
	d.2)  a referida exigência se revelaria desnecessária e contrariaria a economicidade proporcionada pelos contratos de gestão de frota veicular, pois as licitantes precisarão dimensionar o preço de suas propostas considerando a oferta desses equipamentos aos seus estabelecimentos credenciados;
	e) o edital não exige que as licitantes comprovem sua qualificação econômico-financeira por meio de balanço patrimonial e de enquadramento em índices de liquidez. O fluxo de operações atinente à atividade de gerenciamento impossibilitaria executar um contrato dessa espécie sem o mínimo de solidez econômico-financeira, afinal a contratada precisará ter "caixa" para arcar com os valores provenientes dos serviços prestados;
	e.1) não há como atrelar os valores que a contratada receberá da contratante aos que serão devidos aos estabelecimentos credenciados. É necessário que a empresa gerenciadora tenha condições de arcar com os valores devidos aos credenciados enquanto as importâncias provenientes da execução contratual não sejam creditadas em sua conta;
	e.2) a análise dos índices de liquidez geral e liquidez corrente, entre outros, permitem a avaliação da capacidade de pagamento das obrigações contraídas pelas licitantes no exercício de suas atividades; tais índices são de suma importância para determinar a capacidade de pagamento da empresa frente a suas obrigações;
	f) o cumprimento da exigência do item 7 do Capítulo VII do Termo de Referência (emissão de notas fiscais pela rede credenciada em nome da contratada) seria impossível, considerando o arcabouço jurídico brasileiro que trata das relações jurídicas de consumo, das relações jurídicas regidas pelo Direito Privado e das relações jurídicas regidas pelo Direito Público;
	f.1) a primeira relação jurídica mencionada se refere àquela que seria firmada entre a empresa fornecedora do serviço e o TRE-MT e é regida pela Lei 8.078/1990. Pela necessária comprovação da relação de consumo que foi pactuada (para se fazer uso de uma garantia, por exemplo, e todos os demais direitos) é que a nota precisa ser em nome da contratante, o que não gera, por parte do TRE-MT, qualquer obrigação de pagamento direto à empresa que prestou o serviço;
	f.2) a relação jurídica existente entre a contratada e os credenciados seria regida pelo Direito Privado, ou seja, pelo Código Civil, e não poderia, em hipótese alguma, confundir-se com a relação que aquela possuirá com a contratante. Como a avença que a futura contratada firmará com sua rede credenciada não mencionaria o fornecimento de serviços diretamente pela gerenciadora, a correta emissão da nota fiscal seria para a real adquirente do insumo. Ou seja, não há nada que sustente a emissão da nota em nome da gerenciadora contratada; e
	g) a contratante deve alterar a redação conferida aos itens em apreço, a fim de que não se imponha à futura contratada obrigações desnecessárias que não guardam qualquer relação com a preservação do interesse público e a busca pela proposta mais vantajosa (ressaltada a disposição do art. 3º, § 1º, inciso I, da Lei 8.666/1993, e doutrina de Marçal Justen Filho sobre a necessidade de a Administração estabelecer, de modo preciso e satisfatório, as condições de disputa) .
Ao final, o representante requer, em síntese, a suspensão liminar do certame, a retificação das regras do edital mencionadas e a republicação do instrumento convocatório para a realização da licitação ou, se outro for o entendimento, a anulação do procedimento licitatório em face das supostas ilegalidades existentes (peça 2, p. 16) .

	C. Exame de Admissibilidade

	Legitimidade do Autor

	O representante possui legitimidade para representar ao Tribunal?
 (Fundamento: art. 113, § 1º, da Lei 8.666/1993, c/c o art. 237 do Regimento Interno/TCU) 
	Sim

	Redação em Linguagem Compreensível

	A representação está redigida em linguagem clara e objetiva, contém nome legível, qualificação e endereço do representante?
 (Fundamento: art. 235 do Regimento Interno/TCU) 
	Sim

	Indício Concernente à Irregularidade ou Ilegalidade

	A representação encontra-se acompanhada do indício concernente à irregularidade ou ilegalidade apontada pelo autor?
 (Fundamento: art. 235 do Regimento Interno/TCU) 
	Sim

	Competência do TCU

	A representação trata de matéria de competência do TCU?
 (Fundamento: art. 235 do Regimento Interno/TCU) 
	Sim

	Interesse Público

	Os argumentos do autor indicam a possibilidade de existência de interesse público, caso restem comprovadas as supostas irregularidades apontadas na peça inicial.
 (Fundamento: art. 103, § 1º, da Resolução - TCU 259/2014) 
	Sim

	Análise quanto ao interesse público: Confirmadas as alegações do representante, restará configurada restrição indevida à competição, além de risco de inexecução ou execução insatisfatória do contrato. 

	Conclusão quanto ao Exame de Admissibilidade

	Presentes todos os requisitos de admissibilidade constantes no art. 113, § 1º, da Lei 8.666/1993, c/c os arts. 235 e 237, VII, do Regimento Interno/TCU, e no art. 103, § 1º, da Resolução - TCU 259/2014, a representação deve ser conhecida.

	D. Medida Cautelar - Avaliação dos Pressupostos

	Perigo da Demora

	Há decisão judicial ou administrativa, sem especificação de prazo, para suspender o andamento do processo licitatório ou a contratação?
	Sim

	No caso de contratações não decorrentes de Registro de Preços:
	O contrato decorrente do certame já foi assinado?
	Não se aplica

	Análise:

	Está afastado o pressuposto do perigo da demora uma vez que, como já mencionado, o TRE-MT publicou aviso de suspensão da licitação em tela, datado de 3/8/2020, sem indicação de prazo de vigência dessa suspensão (peça 9) . A pregoeira do órgão, em resposta à solicitação desta Unidade Técnica, informou, especificamente, que ainda não foi marcada a nova data para a realização do pregão em comento e que o processo administrativo alusivo ao certame foi enviado à instância superior para a promoção das adequações julgadas cabíveis (peça 6, p. 5) .

	Perigo da Demora Reverso

	O serviço/bem é essencial ao funcionamento das atividades da Unidade Jurisdicionada?
	Não

	A Unidade Jurisdicionada está coberta contratualmente pelo serviço com razoável vigência (há a possibilidade de voltar a fase ou refazer o certame, a depender da consequência da concessão de cautelar no caso concreto) ou admite prorrogação excepcional?
	Não

	Caso haja a possibilidade de manutenção do contrato com a atual prestadora dos serviços, as condições dessa contratação seriam melhores (menor preço e atendimento satisfatório) que o que se está em vias de contratar?
	Não se aplica

	Análise:

	Está afastado o pressuposto do perigo da demora reverso uma vez que o objeto da licitação não é essencial ao funcionamento das atividades da unidade jurisdicionada. Corrobora essa conclusão o fato de o TRE-MT não possuir, atualmente, contrato para execução do serviço ora pretendido, conforme esclarecimento prestado pelo órgão na esfera da licitação em tela (peça 10, Questionamento 1) .

	Plausibilidade Jurídica

	A Unidade Jurisdicionada está sujeita aos normativos supostamente infringidos?
	Sim

	Há plausibilidade nas alegações do representante ou nas verificações realizadas pela Unidade Técnica?
	Sim

	Há indício de sobrepreço ou superfaturamento?
	Não

	Há grave risco de lesão ao erário, inexecução ou execução insatisfatória do objeto?
	Não

	Análise quanto à plausibilidade jurídica e quanto à necessidade de adoção de medida cautelar:

	Ressalta-se, inicialmente, que o TRE-MT, demandado por esta Unidade Técnica, informou que o representante interpôs impugnação ao edital do certame, na qual são tratados os mesmos temas abordados na presente representação (peça 6, p. 4) .
O órgão encaminhou também a decisão da pregoeira relativa à aludida impugnação, acompanhada dos respectivos pareceres da área jurídica e da área técnica sobre os temas abordados pela empresa Neo Consultoria e Administração de Benefícios Eireli (peça 6, p. 6-7, e peça 8) . A seguir, serão apontadas, em resumo, as manifestações sobre cada um dos pontos levantados pelo representante.
I. Exigência de instalação de escritório na cidade de Cuiabá ou Várzea Grande - subitem 12.12.2 do Edital (peça 2, p. 14; v. item 1, "a", "a.1" e "a.2", retro) 
A Assessoria Jurídica aduziu, em resumo, que (peça 8, p. 2 e 8) :
	a) o entendimento expresso nos Acórdão 1214/2013-TCU-Plenário (Relator: Ministro Aroldo Cedraz) e 273/2014-TCU-Plenário (Relator: Ministro Benjamin Zymler) é no sentido de que é vedada a exigência de instalação de escritório no local da prestação do serviço como critério de habilitação, sendo admitido, contudo, que tal exigência pode ser feita a partir da assinatura do contrato, desde que respaldada em análise técnica fundamentada; e
	b) o item impugnado exige que a licitante apresente, na fase de habilitação, tão somente "declaração de instalação do escritório, a ser comprovado no prazo máximo de 60 (sessenta) dias a partir da vigência do Contrato (...) ". O citado requisito estaria fundamentado na experiência prática da fiscalização dos contratos administrativos da Seção de Transportes, conforme os estudos técnicos apresentados, em que se observou que o não cumprimento da referida exigência acarretaria prejuízos a execução dos serviços. A seleção da proposta mais vantajosa deve atender o critério do menor preço e o princípio da eficiência, consagrado no caput do art. 37 da Constituição Federal.
A Seção de Transportes expôs, em síntese, que (peça 6, p. 6) :
	a) a exigência está fundamentada na faculdade prevista no item 10.6, "a", do Anexo VII da IN - Seges/MPDG 5/2017; e
	b) não seria raro que empresas de outros estados forneçam suporte em horário de expediente e fuso horário de suas sedes, e considerando que a maioria do serviço de manutenção será realizada nas cidades de Cuiabá e Várzea Grande, restaria configurada a exceção mencionada no Acórdão 6.463/2011-TCU-1.ª Câmara, da relatoria do Ministro Walton Alencar (nesse julgado, foi consignado que esse tipo de exigência fere o princípio da isonomia e restringe o caráter competitivo da licitação, "salvo quando devidamente justificada a influência que possa ter esse fato na qualidade dos serviços a serem prestados") .
II. Ausência de tabela de referência para os preços dos serviços prestados  (v. item 1, "b", retro) 
A Assessoria Jurídica aduziu, em resumo, que (peça 8, p. 5 e 13-14) :
	a) não se verificaram, no Termo de Referência, mecanismos que permitam avaliar se o preço dos serviços e das peças estariam de acordo com os parâmetros dos preços de mercado, de sorte que será necessária a fixação de instrumentos, baseados em critérios objetivos, que permitam aferir essa compatibilidade com o mercado; e
	b) seria oportuno que a unidade solicitante avaliasse e adotasse o modelo da proposta na licitação sob a ótica do Acórdão 1238/2016-TCU-Plenário (Relatora: Ministra Ana Arraes) . 
A Seção de Transporte, em linha de entendimento contrária ao parecer da Assessoria Jurídica, expôs, em síntese (peça 6, p. 6) :
	a) o mercado local, diante de seu tamanho e de sua distância dos grandes centros (Zona Franca, eixo Sul e Sudeste) , possui "peculiaridades excepcionais, não devendo o edital impor índices, tabelas ou percentuais de realidades diametralmente distintas"; e
	b) o uso de referências, pelo contrário, iria limitar a concorrência e ferir a isonomia entre os licitantes.
III. Imposição de penalidade desarrazoada e desproporcional - subitens 21.1.2 e 21.1.3 do Edital (peça 2, p. 20-21; v. item 1, "c" e "c.1", retro) 
A Assessoria Jurídica aduziu, em resumo, que (peça 8, p. 2-3 e 9-10) :
	a) as sanções questionadas estão previamente fixadas, possuindo um teto de 5% e 10%, sendo aplicáveis apenas nos casos de maior gravidade, a saber, a inexecução contratual;
	b) as disposições do edital em tela estão em total consonância com a Lei 10.520/2002, que estabeleceu as regras a serem observadas para a licitação na modalidade pregão, especialmente com o seu art. 7º; e
	c) não há que se falar em penalidade desproporcional, haja vista que existe base legal para as previsões de sanções estabelecidas no edital. 
Não se localizaram informações de outras áreas técnicas do TRE-MT sobre o assunto entre os documentos disponibilizados pelo citado órgão ao TCU.
IV. Exigência de dispositivo de leitura de cartões magnéticos da contratante - item 6 do Capítulo VI do Termo de Referência (peça 2, p. 29; v. item 1, "d", "d.1" e "d.2", retro) 
A Assessoria Jurídica aduziu, em resumo, que as disposições em questão são de natureza técnica, conforme os estudos que fundamentaram a contratação. A Seção de Transporte e a Coordenadoria de Serviços Gerais deverão atentar para que as especificações constantes do Termo de Referência atendam ao artigo 3º, inciso II, da Lei 10.520/2002, "conforme o anteriormente apontado por esta Assessoria Jurídica, no Parecer nº 263/2020, item 15" (peça 8, p. 3 e 10-11) .
Por sua vez, a Seção de Transporte enfatizou que o edital prevê a alternativa de que os pagamentos ocorram mediante "autorização via sistema de Fiscalização" (item 1 do Capítulo VI do Termo de Referência - peça 2, p. 28) , concluindo que "devem ser mantidas as exigências do edital, que permite à Administração - no zelo com o erário público - a utilização ou não do cartão magnético".
V. Ausência de exigência para apresentação de balanço patrimonial e índices de liquidez (v. item 1, "e", "e.1" e "e.2", retro) 
A Assessoria Jurídica aduziu, em resumo, que (peça 8, p. 3-4 e 11-12) :
	a) a Súmula - TCU 289 estabelece que a exigência de índices contábeis deve estar justificada no processo, dado que se trata de cláusula que restringe a concorrência; portanto, se não houver justificativa, não devem ser requeridos tais índices; e
	b) o art. 14, caput e inciso IV, do Decreto 10.024/2019 estabelecem que, na fase de planejamento do pregão, serão definidas as exigências de habilitação, que, pelas suas particularidades, sejam consideradas relevantes para a celebração e a execução do contrato e o atendimento das necessidades da administração pública. "Dessa forma, se os estudos técnicos apontaram para exigências de habilitação que possibilitem uma maior concorrência entre eventuais licitantes, não é crível restringi-las em sede de impugnação".
Não se localizaram informações de outras áreas técnicas do TRE-MT sobre o assunto entre os documentos disponibilizados pelo citado órgão ao TCU.
VI. Emissão de notas fiscais pelos estabelecimentos credenciados em nome da contratada - item 7 do Capítulo VII do Termo de Referência (peça 2, p. 30; v. item 1, "f", "f.1" e "f.2", retro) 
A Assessoria Jurídica aduziu, em resumo, que (peça 8, p. 4-5 e 12-13) :
	a) a emissão de documento fiscal é de natureza obrigatória e visa subsidiar o cálculo de tributos (mencionado o art. 1º da Lei 12.741/2012, que disciplina as informações necessárias que a nota fiscal deverá ter, e art. 1º, caput e incisos 1º a 4º, da Lei Complementar 116/2003, que dispõe sobre o ICMS) ; e
	b) a cláusula em comento, assim, "encontra-se perfeitamente compatível com a legislação tributária, e, ainda, em se cogitando a supressão do item impugnado, ter-se-ia o cenário perfeito para a sonegação fiscal e a possibilidade de crime contra a ordem tributária". 
A Seção de Transportes, por sua vez, argumenta, em síntese, que o TRE-MT contratará uma solução de serviços, sendo emitida em seu nome apenas a nota fiscal mensal dos serviços executados. É responsabilidade da contratada viabilizar os insumos necessários para realização dos serviços demandados (peça 6, p. 7) . 
Anota-se que a empresa Ticket Log - Ticket Soluções HDFGT S.A. também apresentou impugnação junto ao TRE-MT sobre o assunto deste tópico. A Assessoria Jurídica e a Seção de Transporte se manifestaram em termos semelhantes aos acima expostos. Destaca-se que esse último setor aduziu que o certame em tela visaria à prestação de serviços continuados, sendo que os insumos empregados fariam parte desses serviços. Assim, o órgão não visaria adquirir peças ou equipamentos, mas sim a prestação de serviço de manutenção, com todos os seus custos agregados (peça 7) .
Decisão da pregoeira
Em relação à impugnação apresentada pela empresa Ticket Log, a pregoeira, acolhendo as manifestações da Assessoria Jurídica e da Unidade técnica, decidiu conhecer a impugnação e, no mérito, julgou improcedente o pedido (peça 7, p. 3) .
Quanto à impugnação interposta pela ora representante, a pregoeira, acolhendo o parecer jurídico, decidiu conhecer a impugnação e, no mérito, julgou-a procedente em relação, especificamente, ao item 2.2 da peça impugnatória (ausência de tabelas de referência para fixação dos preços dos serviços prestados) e suspendeu o andamento do pregão em apreço (peça 8, p. 6) .
A pregoeira informou também, no contexto da resposta a esta Unidade Técnica, como antes mencionado, que o processo administrativo referente ao certame em foco foi enviado à instância superior para conhecimento, apreciação e, ouvidas as unidades competentes, promoção das adequações julgadas cabíveis (peça 6, p. 5) .
Análise
Embora realizadas as análises supra acerca dos pressupostos para a adoção de medida cautelar, tem-se que o TRE-MT reformulará o edital do certame - em itens, conteúdo e extensão ainda indefinidos, dado que o processo se encontra em apreciação pelas unidades competentes do órgão -, com a consequente reabertura do prazo inicialmente estabelecido e definição de nova data para realização do pregão, nos termos dos art. 22 e 24, § 3º, do Decreto 10.024/2019, de modo que se entende que tenha havido perda do objeto da medida cautelar pretendida.
Nada obstante, entende-se cabível analisar o mérito das questões levantadas pelo representante, considerando as disposições contidas no Anexo I à Portaria-Segecex 12, de 27/6/2016, pois, com essa ação, apesar da iniciativa da Administração de suspender o certame antes de alguma ação do TCU na esfera da presente representação (contatos da Unidade Técnica, diligência e oitiva) , tem-se o intuito de evitar possível repetição, no novo edital a ser lançado, de eventuais regras que estejam em desacordo com a legislação vigente, em especial com a jurisprudência deste Tribunal, o que, reputa-se, alcança o objetivo do seguinte dispositivo da citada norma:
34. No caso de representações formuladas com base no art. 113, §1º, da Lei 8.666/1993, a revogação da licitação, após a instauração e a consumação do contraditório, conduz à perda de objeto da cautelar que determinou a suspensão do certame, mas não da representação em si, tornando-se necessário dar continuidade ao exame de mérito do processo, com o objetivo de evitar a repetição de procedimento licitatório com as mesmas irregularidades verificadas (Acórdão 743/2014-TCU-Plenário) .
Nessa esteira, no que tange ao tópico I retro (exigência de instalação de escritório na cidade de Cuiabá ou Várzea Grande) , reputa-se que as justificativas técnicas apresentadas são insuficientes para fundamentar a introdução desse requisito no edital.
Com efeito, a Seção de Transportes alude apenas à questão de que, não raramente, as empresas contratadas que não têm escritórios em Mato Grosso forneceriam suporte apenas nos horários de expediente e fuso horário de suas respectivas sedes. Nada obstante, tem-se que essa situação pode ser equacionada, por exemplo, com a introdução de uma regra contratual que defina a faixa horária desse suporte com base no fuso horário da sede da contratada.
Além desse aspecto, há indicativo de que o valor estimado da contratação tomou por base os custos com manutenção preventiva e corretiva dos veículos do órgão incorridos em exercícios anteriores (peça 2, p. 26, item 9, e p. 30, itens 1 a 4 do Capítulo VIII) . Ou seja, há possibilidade de o cálculo do valor estimado para a licitação não ter considerado o possível custo a ser incorrido com a instalação e manutenção de escritório da contratada em Cuiabá ou Várzea Grande.
Não restando devidamente demonstrado que a exigência em foco é imprescindível para a garantia da adequada execução do objeto licitado, nos termos prescritos na jurisprudência deste Tribunal (p. ex. os já citados Acórdão 6463/2011-TCU-Primeira Câmara e 237/2014-Plenario) , tal quesito tem o potencial de restringir o caráter competitivo da licitação e ferir o princípio da isonomia, em ofensa ao art. 3º, caput e § 1º, inciso I, da Lei 8.666/1993.
Desse modo, e considerando a razoabilidade dos argumentos do representante quanto ao fato de o serviço licitado compreender o gerenciamento das operações por meio de sistema informatizado, de modo que prescindiria de um suporte contínuo e presencial em uma das cidades distinguidas no edital do certame (cf. 1, "a", acima) , conclui-se pela procedência deste ponto da representação, propondo-se a expedição de ciência ao órgão sobre a impropriedade em comento, com vistas à prevenção de outras ocorrências semelhantes, na forma delineada na proposta de encaminhamento.
Quanto ao tópico II supra (ausência de tabela de referência para os preços dos serviços prestados) , entende-se pertinente o parecer da Assessoria Jurídica do órgão, no sentido de que fossem adotados mecanismos que permitam avaliar se os preços dos serviços de peças atinentes à manutenção dos veículos estariam compatíveis com os de mercado e que, para tanto, fossem observadas as orientações expressas nos itens 10 e 11 do Voto associado ao Acórdão 1238/2016-TCU-Plenário, da relatoria da Ministra Ana Arraes (cf. item 10, retro) .
Também a instituição de mecanismos para verificação da aludida compatibilidade tem respaldo no Acórdão 1456/2014-TCU-Plenário, da relatoria do Ministro Augusto Sherman.
Diante do exposto, conclui-se como procedente a representação quanto à matéria em apreço e reputa-se desnecessário propor eventuais medidas sobre o tema, tendo em vista que a pregoeira concordou expressamente com o mencionado posicionamento da Assessoria Jurídica e encaminhou os autos às instâncias superiores para as providências cabíveis, como explanado anteriormente.
No tocante ao tópico III acima (imposição de penalidade desarrazoada e desproporcional) , a representante enfatiza os seguintes itens do edital do certame em foco, alusivos à aplicação de sanções administrativas (peça 2, p. 20-21) :
21.1. Independentemente de outras sanções legais e das cabíveis cominações penais, pela inexecução total ou parcial da contratação, a Administração poderá, garantida a prévia defesa, aplicar à empresa licitante, segundo a extensão da falta cometida, as seguintes penalidades:
21.1.1. Advertência por escrito, nas hipóteses de execução irregular da contratação que não resulte em prejuízo para o serviço deste Tribunal;
21.1.2. Aplicação de multa administrativa da ordem de 5% (cinco por cento) sobre o valor inadimplido da contratação, se ocorrer Inexecução Parcial, sem prejuízo das glosas previstas nos Anexo I-B - Acordo de Níveis de Serviço, reconhecendo a empresa os direitos deste Regional, nos termos do art. 77 da Lei nº . 8.666/93.
21.1.2.1. Também caracterizar-se-á Inexecução Parcial do contrato quando o percentual mensal da glosa aplicado for superior a 10% (dez por cento) . 
21.1.3. Aplicação de multa administrativa de 10% (dez por cento) sobre o valor total estimado da contratação, nas hipóteses de Inexecução Total, sem prejuízo das glosas previstas nos Anexo I-B - Acordo de Níveis de Serviço, reconhecendo a empresa os direitos deste Regional, nos termos do art. 77 da Lei nº . 8.666/93. 
 (...) (destaques no original) .
Quantos a esses dispositivos questionados, consigna-se, inicialmente, que as multas administrativas ora questionadas, relativas à inexecução total ou parcial do contrato, têm embasamento legal no art. 87, inciso II, da Lei 8.666/1993.
Observa-se, também, que os itens 21.1 e 21.4 (peça 2, p. 20 e 22) do edital estipulam que será garantida a prévia defesa no âmbito do processo administrativo aberto para apuração da eventual inexecução total ou parcial, de sorte que, caso a contratada entenda que ocorreu qualquer violação aos seus direitos na esfera dessa investigação, inclusive a não observância dos princípios da razoabilidade e proporcionalidade na aplicação de possível sanção, há a possibilidade de recorrer administrativa e judicialmente acerca da matéria.
Contudo, cabem considerações quanto à base de cálculo estabelecida para a multa por inexecução total (valor total estimado da contratação - item 21.1.3 do Edital) .
Nessa esteira, assinala-se que inexistem, para os contratos celebrados com a Administração Pública, normas que delimitem as sanções decorrentes da inexecução total ou parcial do objeto contratual. Contudo, convém transcrever o item 9.1.19 do Acórdão 597/2008-TCU-Plenário, da relatoria do Ministro Guilherme Palmeira, em que o Tribunal se baseou no limite estabelecido no Decreto 22.626, de 7/4/1933, revigorado pelo Decreto sem número de 29/11/1991, que dispõe sobre os juros nos contratos:
9.1.19. Promova a pertinente adaptação da Cláusula Décima Segunda da minuta de contrato, vez que referido dispositivo prevê a possibilidade de cumulatividade de aplicação de penalidades pecuniárias por atraso na execução do objeto contratual as quais poderão importar em extrapolação do limite de 10% previstos no Decreto 22.626, de 07/04/1933  (consoante entendimento exposto pelo TCU no TC - Processo 016.487/2002-1 - Representação - Acórdão 145/2004-TCU-Plenário) .
Verifica-se que o referido julgado faz menção ao Acórdão 145/2004-TCU-Plenário, da relatoria do Ministro-Substituto Marcos Bemquerer, do qual se extrai o seguinte entendimento da Unidade Técnica que avaliou o tema, o qual foi acolhido pelo referido Relator:
2.2.9. Com relação ao valor da multa a ser aplicada, conforme análises já realizadas acerca do Relatório Final da Comissão de Sindicância, a aplicação da referida penalidade nos percentuais previstos no Contrato, de fato, acabaria por onerar desproporcionalmente a contratada. De acordo com os cálculos da Comissão de Sindicância, tendo ocorrido 99 dias de atraso na entrega, a multa moratória devida pela contratada alcançaria o valor de R$ 6.969.162,20 (fls. 856 - vol. 3) . No entanto, conforme expôs o DRPF (fl. 864 - vol. 3) , no entendimento da Consultoria Jurídica do MJ teria ocorrido um atraso de 62 dias, o que corresponderia a aplicação de multa no valor de R$ 4.135.547,16 e segundo cálculos do próprio DPRF a multa alcançaria o montante de R$ 12.866.146,73, considerando-se 176 dias de atraso na entrega (fl. 864 - vol. 3) . Observa-se que o percentual assinalado tanto no edital, quanto no contrato, acaba por gerar uma multa que extrapola o limite previsto no art. 9º da Lei de Usura (Decreto n. 22.626, de 7 de abril de 1933, revigorado por Decreto sem número de 29 de novembro de 1991) , na qual é prescrito que 'não é válida cláusula penal superior à importância de 10% do valor da dívida' (destaques acrescentados) .
Desse modo, nesses julgados, foi adotado o limite estabelecido no art. 9º do Decreto 22.626/1993, que dispõe que "não é válida a cláusula penal superior à importância de 10% do valor da dívida".
No caso concreto, tem-se que a multa prevista no item 21.1.3 do Edital, acima transcrito, pode extrapolar o limite previsto no art. 9º da "Lei da Usura", por ter como base de cálculo o valor total estimado da contratação e por vislumbrar-se que o preço final contratado será inferior ao montante estimado, em face das disputas de lances entre os licitantes. Tal extrapolação não ocorreria se a base de cálculo estabelecida fosse, por exemplo, o valor do contrato a ser firmado.
Diante do exposto, reputa-se parcialmente procedente este ponto da representação e propõe-se a expedição de ciência ao órgão sobre a impropriedade em comento, com vistas à prevenção de outras ocorrências semelhantes, na forma especificada na proposta de encaminhamento.
No tocante ao tópico IV retro (exigência de dispositivo de leitura de cartões magnéticos da contratante) , baseado nas manifestações do órgão acima sintetizadas, depreende-se que, na fase de planejamento da licitação, não foi definida a melhor solução para a operacionalização dos serviços licitados, se por meio do uso de cartão magnético/eletrônico ou autorização por meio de "sistema da Fiscalização", já que cada uma dessas opções pode ser utilizada, sendo que não foram estabelecidos critérios para a escolha de cada uma das alternativas no Termo de Referência (v. peça 2, p. 28, item 1 do Capítulo VI) .
Tem-se a observar que o uso de cartão magnético possui um custo associado, como demonstrado pelo representante, que deve ser aferido para que seja possível avaliar a sua pertinência frente à materialidade da contratação e aos impactos no orçamento estimativo e na competitividade do certame, entre outros exames.
Assim, ante a evidência de lacunas no termo de referência quanto à definição do objeto contratual e dos métodos para a sua execução, em desacordo com o art. 3º, inciso XI, alínea "a", do Decreto 10.024, de 20/9/2019, reputa-se procedente este item da representação e avalia-se pertinente a expedição de ciência ao órgão sobre a impropriedade em comento, com vistas à prevenção de outras ocorrências semelhantes, na forma detalhada na proposta de encaminhamento. 
No que respeita ao tópico V (ausência de exigência para apresentação de balanço patrimonial e índices de liquidez) , depreende-se, da manifestação da Assessoria Jurídica do órgão, que os estudos técnicos teriam apontado a desnecessidade desses requisitos, com base na Súmula - TCU 289 e no art. 14, caput e inciso IV, do Decreto 10.024/2019, para uma maior concorrência entre eventuais licitantes.
Devido à relativa baixa materialidade da contratação, com base no valor estimado (valor global de R$ 170.527,00 - peça 2, p. 1) , reputa-se que eventuais riscos para a Administração, relativos à inadimplência ou insolvência da contratada, restariam minimizados, de sorte que a inclusão de requisitos nessa seara não traria segurança contratual adicional significativa e, portanto, restaria apenas por acrescentar uma restrição indevida à competitividade do certame.
Assim, entende-se improcedente este ponto da representação.
No que concerne ao tópico VI (exigência de emissão de notas fiscais pelos estabelecimentos credenciados em nome da contratada) , tem-se que esse requisito não traz riscos relevantes para a Administração no que diz respeito aos direitos decorrentes da relação de consumo, a exemplo de fazer uso de uma garantia, citado pelo representante, pois há fixação clara no Termo de Referência sobre os deveres da contratada em relação a esse aspecto (v. itens 8 e 15 a 17 do Capítulo XIV - peça 2, p. 33-34) .
Convém ainda mencionar que tema semelhante foi tratado no âmbito do TC Processo 022.323/2019-8, só que sob outro fundamento legal, tendo, naqueles autos, a Unidade Técnica se manifestado da seguinte forma:
5. Pode-se afirmar que as contratações de serviços de gestão de frota por meio de cartão magnético permitem identificar os fornecedores de peças e combustíveis, o que permitiria a emissão da nota fiscal em nome da contratante, no caso, a EMBRAPA/CNPAT. Contudo, a Resolução 1234/2012 não é peremptória quanto à essa necessidade. Sendo assim, cabe àquela estatal, no juízo de sua discricionariedade, escolher a modelagem que melhor se adeque ao seu funcionamento. Portanto, não há irregularidade quanto a este ponto que justifique a interpelação da instituição (grifos acrescentados) .
O TCU, por meio do Acórdão 2117/2019-TCU-Plenário, da relatoria do Ministro Augusto Nardes, acatou o referido entendimento de não considerar como irregularidade a exigência de que as notas ficais dos fornecedores credenciados fossem fornecidas em nome da empresa contratada. 
Assim, reputa-se improcedente este tópico da representação.
Conclusão quanto ao mérito da representação:
Diante do exposto, os elementos constantes dos autos permitem, desde já, a avaliação quanto ao mérito da presente representação como parcialmente procedente.
Em consonância com a análise efetuada, será proposto dar ciência à entidade das falhas detectadas, conforme indicado nesta instrução.

	E. Impacto dos Encaminhamentos Propostos

	Haverá impacto relevante na Unidade Jurisdicionada e/ou na sociedade, decorrente dos encaminhamentos propostos?
	Não

	F. Pedido de Ingresso aos Autos, de Informações/Vistas/Cópias, e de Sustentação Oral

	Há pedido de ingresso aos autos?
	Não

	Há pedido de informações/vistas/cópia do processo?
	Não

	Há pedido de sustentação oral?
	Não

	G. Processos Conexos e Apensos

	Há processos conexos noticiando possíveis irregularidades na contratação ora em análise?
	Não

	Há processos apensos?
	Não

	H. Proposta de Encaminhamento

	Em virtude do exposto, propõe-se:
1.1. conhecer da representação, satisfeitos os requisitos de admissibilidade constantes no art. 113, § 1º, da Lei 8.666/1993, c/c os arts. 235 e 237, VII, do Regimento Interno deste Tribunal, e no art. 103, § 1º, da Resolução - TCU 259/2014;
1.2. considerar, no mérito, a presente representação parcialmente procedente;
1.3. considerar prejudicado o pedido de concessão de medida cautelar formulado pelo representante, por perda do seu objeto;
1.4. dar ciência ao Tribunal Regional Eleitoral de Mato Grosso, com fundamento no art. 9º, inciso I, da Resolução - TCU 315/2020, sobre as seguintes impropriedades/falhas, identificadas no Pregão Eletrônico 34/2020, para que sejam adotadas medidas internas com vistas à prevenção de outras ocorrências semelhantes:
	a) a exigência de que os licitantes instalem escritório na cidade de Cuiabá ou Várzea Grande no prazo máximo de sessenta dias a partir da vigência do contrato, estabelecida no item 12.2.2 do Edital do referido pregão, sem a devida demonstração de que seja imprescindível para a garantia da adequada execução do objeto licitado, e/ou, considerando os custos a serem suportados pela contratada, sem avaliar a sua pertinência frente à materialidade da contratação e aos impactos no orçamento estimativo e na competitividade do certame, entre outros exames, tem o potencial de restringir o caráter competitivo da licitação, afetar a economicidade do contrato e ferir o princípio da isonomia, em ofensa ao art. 3º, caput e § 1º, inciso I, da Lei 8.666/93, assim como à jurisprudência deste Tribunal (p.ex. Acórdão 703/2007-TCU-Plenário, 6.463/2011-TCU-1ª Câmara, 769/2013-TCU-Plenário e 237/2014-TCU-Plenario) ;
	b) a multa prevista no item 21.1.3 do Edital do referido certame, por ter como base de cálculo o valor total estimado da contratação e por vislumbrar-se que o preço final contratado será inferior ao montante estimado, em face das disputas de lances entre os licitantes, pode extrapolar o limite previsto no art. 9º do Decreto 22.626, de 7/4/1933, revigorado pelo Decreto sem número de 29/11/1991, consoante jurisprudência do TCU, a exemplo dos Acórdãos 145/2004, 597/2008 e 1.449/2020, todos do Plenário; e
	c) lacunas no Termo de Referência quanto à definição do objeto contratual e dos métodos para a sua execução, dada a indefinição da melhor solução para o controle da execução do objeto, se por meio do uso de cartão magnético/eletrônico ou autorização por meio de "sistema da Fiscalização" (item 1 do Capítulo VI, do referido instrumento) , já que cada uma dessas alternativas pode ser utilizada, sendo que não foram estabelecidos critérios para a escolha de cada uma delas, opção essa que deve considerar que o uso de cartão magnético tem um custo associado, o qual deve ser aferido para que seja possível avaliar a sua pertinência frente à materialidade da contratação e aos impactos no orçamento estimativo e na competitividade do certame, entre outros exames, em desacordo com o art. 3º, inciso XI, alínea "a", do Decreto 10.024, de 20/9/2019;
1.5. informar ao Tribunal Regional Eleitoral do Mato Grosso e ao representante do acórdão que vier a ser proferido, destacando que o relatório e o voto que fundamentam a deliberação ora encaminhada podem ser acessados por meio do endereço eletrônico www.tcu.gov.br/acordaos; e
1.6. arquivar os presentes autos, nos termos art. 169, II, do Regimento Interno deste Tribunal."

4.	É o relatório.

não há

Não atuou.

REPRESENTAÇÃO. TRIBUNAL REGIONAL ELEITORAL DO MATO GROSSO. PREGÃO ELETRÔNICO 34/2020. CERTAME SUSPENSO POR DECISÃO DO ÓRGÃO LICITANTE. PERDA DE OBJETO QUANTO AO PEDIDO DE CAUTELAR. PARCIAL PROCEDÊNCIA. CIÊNCIA. ARQUIVAMENTO.

REPRESENTAÇÃO (REPR)

Secretaria de Controle Externo de Aquisições Logísticas (Selog).

Relato o presente processo em razão de sorteio realizado na forma do art. 18 da Resolução-TCU 175/2005.
2.	Conforme assentado no relatório precedente, trata-se de representação, com pedido de medida cautelar, oferecida por Neo Consultoria e Administração de Benefícios Eireli, em face de supostas irregularidades constantes do Pregão Eletrônico 34/2020, a cargo do Tribunal Regional Eleitoral do Mato Grosso (TRE-MT) , que tem por objeto a "escolha da proposta mais vantajosa para a Contratação de pessoa jurídica especializada em administração e gerenciamento de frota veicular, com vistas à prestação de serviços continuados de mecânica e fornecimento de peças automotivas, componentes e acessórios aos veículos pertencentes à frota do Tribunal Regional Eleitoral de Mato Grosso (locação, cessão, etc.) , por demanda, por meio de sistema eletrônico, com cartão magnético, em rede de estabelecimentos credenciados".
3.	A Selog propôs, em pareceres uniformes às peças 11 e 12, conhecer da representação, considerar prejudicado o pedido de concessão de medida cautelar e, no mérito, considerá-la parcialmente procedente.
4.	Razão assiste à unidade técnica. Vejamos. 
5.	A representação deve ser conhecida pois satisfeitos os requisitos de admissibilidade constantes no art. 113, § 1º, da Lei 8.666/1993, c/c os arts. 235 e 237, VII, do Regimento Interno deste Tribunal, e no art. 103, § 1º, da Resolução - TCU 259/2014.
6.	Quanto à eventual concessão de cautelar, ressalto, na esteira do que defende a Selog, que o pedido perdeu o objeto na medida em que o certame se encontra suspenso por decisão do próprio  TRE-MT (Diário Oficial da União de 24/7/2020; peça 9) .
7.	No que se refere ao mérito, a representação afigura-se parcialmente procedente no que toca aos seguintes pontos do edital:
Item 12.12.2: 
12. DA HABILITAÇÃO DA LICITANTE
12.12. Declarações:
12.12.2. Demais declarações a serem enviadas via sistema, conforme item 4.5 deste Edital. 
Declaração de que instalará escritório na cidade de Cuiabá ou Várzea Grande-MT, a ser comprovado no prazo máximo de 60 (sessenta) dias contado a partir da vigência do contrato, em cumprimento ao disposto no item 10.6, 'a', do anexo VII da IN SLTI/MP nº 05/2017.
Item 21.1.3:
21. DAS SANÇÕES
21.1.3. Aplicação de multa administrativa de 10% (dez por cento) sobre o valor total estimado da contratação, nas hipóteses de Inexecução Total, sem prejuízo das glosas previstas nos Anexo I-B - Acordo de Níveis de Serviço, reconhecendo a empresa os direitos deste Regional, nos termos do art. 77 da Lei nº . 8.666/93.
Item 1 do Capítulo VI:
CAPÍTULO VI - DO SISTEMA DE PAGAMENTO DA REDE CREDENCIADA 
1. As despesas realizadas pelo TRE/MT junto à rede credenciada da contratada serão pagas através de sistema informatizado, disponibilizado pela contratada, com uso de Cartão Magnético ou Eletrônico fornecido pela contratada, ou mediante autorização via sistema da Fiscalização.
Item 12.12.2
8.	Consoante argumentado pela unidade técnica, o órgão licitante não logrou justificar a exigência de instalação de escritórios em Cuiabá ou Várzea Grande/MT, o que poderia culminar em restrição do caráter competitivo da licitação.
9.	Demais disso, ainda na linha de argumentação da Selog, deve-se ter em mente que a execução do objeto compreende "o gerenciamento das operações por meio de sistema informatizado, de modo que prescindiria de um suporte contínuo e presencial em uma das cidades distinguidas no edital do certame" (grifei) .     
10.	Pertinente, portanto, cientificar o TRE-MT acerca da referida impropriedade.
Item 21.1.3
11.	Semelhantemente, o órgão licitante deve ser cientificado da impropriedade consistente na estipulação de multa que tenha por base de cálculo o valor total estimado da contratação. 
12.	Com efeito, adotando-se como base de cálculo o valor estimado do contrato, a incidência do percentual de 10% seria desarrazoada caso a contratação ocorresse em valor inferior ao do previsto no edital.
13.	Desta forma, com vistas a assegurar a razoabilidade e proporcionalidade da cláusula, o percentual estabelecido (10%) deve incidir sobre o valor contratado, e não sobre o valor estimado do contrato.
Item 1 do Capítulo VI              
14.	Conforme ressaltado pela unidade técnica, o termo de referência não estabeleceu critérios para a utilização das formas de pagamento da rede credenciada (cartão magnético ou sistema da Fiscalização) .
15.	A lacuna constatada colide com a alínea "a" do inciso XI do art. 3o do Decreto 10.024, de 20 de setembro de 2019 (regulamenta a licitação, na modalidade pregão, na forma eletrônica, para a aquisição de bens e a contratação de serviços comuns, incluídos os serviços comuns de engenharia, e dispõe sobre o uso da dispensa eletrônica, no âmbito da administração pública federal) :
"Art. 3º  Para fins do disposto neste Decreto, considera-se:
XI - termo de referência - documento elaborado com base nos estudos técnicos preliminares, que deverá conter:
a) os elementos que embasam a avaliação do custo pela administração pública, a partir dos padrões de desempenho e qualidade estabelecidos e das condições de entrega do objeto, com as seguintes informações:
1. a definição do objeto contratual e dos métodos para a sua execução, vedadas especificações excessivas, irrelevantes ou desnecessárias, que limitem ou frustrem a competição ou a realização do certame;
2. o valor estimado do objeto da licitação demonstrado em planilhas, de acordo com o preço de mercado; e
3. o cronograma físico-financeiro, se necessário;"     
 
16.	Procedente, portanto, a representação também quanto a este item do edital.    
17.	Ante o exposto, acolho as propostas da unidade instrutiva, as quais integram as presentes razões de decidir, e Voto no sentido de que seja adotado o Acórdão que ora submeto a este Plenário.
TCU, Sala das Sessões Ministro Luciano Brandão Alves de Souza, em 26 de agosto de 2020.
RAIMUNDO CARREIRO 
Relator